臺灣高雄地方法院民事判決　　　　　　　　　　　 九十三年度重訴字第一五四號
　　原　　　告　甲○○
　　　　　　　　乙○○
　　訴訟代理人　黃金龍律師
　　被　　　告　板信商業銀行股份有限公司
　　法定代理人　丙○○
　　訴訟代理人　黃祖裕律師
右當事人債務人異議之訴事件，經本院於民國九十三年五月七日言詞辯論終結，判決
如左：
    主      文
本院民國九十二年度執字第三五二０八號清償借款事件對原告所為之強制執行程序應
予撤銷。
訴訟費用由被告負擔。
    事實及理由
一、訴外人高雄市第五信用合作社（下稱高雄五信）於民國八十六年九月三日與被告
    板信商業銀行股份有限公司之前身即台北縣板橋信用合作社（下稱板信合社）簽
    訂受讓讓與契約書，約定自八十六年九月二十九日起由板信合社概括承受高雄五
    信全部營業、資產及負債，板信合社並於同年月三十日經財政部核准變更組織為
    被告板信商業銀行股份有限公司，合先明。
二、原告主張：被告執本院八十九年度重訴字第一四一號確定判決為執行名義，聲請
    伊與訴外人黃紹瑛、李明色、李石井、馬月滿應連帶給付新台幣（下同）一千五
    百萬元及自八十七年三月一日起算之約定利息並違約金予以強制執行，經鈞院以
    九十二年度執字第三五二０八號受理在案。惟前開確定判決之所以判令伊應負給
    付之責，乃係認板信合社業於八十六年九月三日概括承受高雄五信之資產、負債
    及全部營業，然板信合社與高雄五信間之概括承受契約因未完成法定程序，已經
    鈞院以八十六年度訴字第二七六六號判決高雄五信於八十六年九月六日所為之八
    十六年度第二次臨時社員代表大會之決議應予撤銷，並經台灣高等法院高雄分院
    （下稱高雄高分院）以九十年度上更(一)字第十六號及最高法院九十一年度台上字
    第一五九號判決駁回高雄五信之上訴而告確定。茲上開高雄五信臨時社員代表大
    會之決議既經撤銷確定，則板信合社與高雄五信間之概括承受契約當溯及無效，
    原告自無依上開執行名義給付被告系爭款項之義務，爰依強制執行法第十四條第
    一項之規定提起本訴。而聲明求為：本院九十二年度執字第三五二０八號清償借
    款事件對原告所為之強制執行程序應予撤銷。
三、被告則以：伊先前以板信合社名義概括承受高雄五信後，高雄五信已不存在，社
    務營運均由伊為之，在未經主管機關同意下高雄五信亦不可再行營業，況伊在不
    違反高雄五信之明示或可得推知意思下依法追償本件債務，亦符合無因管理之要
    件等語，資為抗辯。並聲明：請求駁回原告之訴。
四、原告主張被告執本院八十九年度重訴字第一四一號確定判決為執行名義，聲請其
    與訴外人黃紹瑛等六人應連帶給付一千五百萬元及自八十七年三月一日起算之約
    定利息並違約金予以強制執行，經本院以九十二年度執字第三五二０八號受理在
    案，惟前開確定判決之所以判令其應負給付之責，乃係認板信合社業於八十六年
    九月三日概括承受高雄五信之資產、負債及全部營業，然板信合社與高雄五信間
    之概括承受契約因未完成法定程序，已經本院以八十六年度訴字第二七六六號判
    決高雄五信於八十六年九月六日所為之八十六年度第二次臨時社員代表大會之決
    議應予撤銷，並經高雄高分院以九十年度上更(一)字第一六號及最高法院九十一年
    度台上字第一五九號判決駁回高雄五信之上訴而告確定，及本件強制執行事件之
    執行程序尚未終結之事實，為被告所不爭執，並經本院調取上開八十九年度重訴
    字第一四一號及九十二年度執字第三五二０八號卷查明屬實，有前揭各民事歷審
    判決書影本在卷可稽，則此部分事實，均可信為真實。
五、又原告係依據強制執行法第十四條第一項規定提起債務人異議之訴，被告則抗辯
    其為高雄五信追償債務，符合無因管理之要件，故本件之爭點為：被告可否以板
    信合社與高雄五信間所簽訂之受讓、讓與契約因高市五信八十六年九月六日八十
    六年度第二次臨時代表大會之決議業經法院判決撤銷，而主張有消滅被告請求之
    事由發生？茲將本院判斷內容說明如下：
(一)、按執行名義成立後，如有消滅或妨礙債權人請求之事由發生，債務人得於強制執
    行程序終結前，向執行法院對債權人提起異議之訴；如以裁判為執行名義時，其
    為異議原因之事實發生在前訴訟言詞辯論終結後者，亦得主張之，強制執行法第
    十四條第一項定有明文。是債權人以判決為執行名義時，如債務人所執以提起債
    務人異議之訴之事實，係於執行名義之訴訟案件言詞辯論終結後發生者，即得依
    上開規定提起債務人異議之訴。
(二)、本件被告係以本院八十九年度重訴字第一四一號確定判決為執行名義，而該案件
    係於八十九年四月十二日言詞辯論終結，並於同年六月二十二日確定之事實，已
    據本院調卷審閱屬實，並有言詞辯論筆錄及確定證明書影本可證。惟查，板信合
    社與高雄五信訂立之受讓讓與契約書第二條固約定自八十六年九月二十九日起高
    雄五信將其全部營業、資產及負債讓與板信合社，言明板信合社就高雄五信社員
    權益亦應概括承受，但板信合社與高雄五信所訂契約書第十九條又約定：「本契
    約於雙方法定代理人簽字時成立，並於雙方完成法定程序後生效」等語。查板信
    合社與高雄五信訂立之受讓讓與契約書，固經板信合社法定代理人丙○○與高雄
    五信法定代理人劉炎簽字而成立，惟依該契約書第十九條約定，雙方均須完成法
    定程序後始能生效，亦即雙方均須經其最高權力機關之同意始能生效。據高雄五
    信於八十五年修訂之章程第二十一條稱：「社員代表大會為本社之最高權利機關
    ，由全體社員代表組織之。」，第三十四條稱：「社員代表大會應由全體社員代
    表過半數之出席，始得開會，出席社員代表過半數之同意始得決議。但解散本社
    或與他社合併或變更商業銀行之決議，應有全體社員代表四分之三以上之出席，
    出席社員代表三分之二以上之同意」等語，故板信合社與高雄五信所訂受讓讓與
    契約書，應經高雄五信社員代表大會決議後始能生效。高雄五信固曾於八十六年
    九月六日決議認可受讓讓與契約，惟因其決議不合法，經高雄五信社員提起撤銷
    社員代表決議之訴，經本院認上開社員代表大會出席代表人數不足四分之三，而
    以八十六年度訴字第二七六六號判決撤銷該決議，並經高雄高分院以九十年度上
    更(一)字第十六號及最高法院於九十一年一月二十四日以九十一年度台上字第一五
    九號駁回高雄五信之上訴而告確定，此為兩造所不爭執，且有各該審級之判決影
    本在卷可稽，則高雄五信自屬尚未踐行法定程序，其與板信合社間之受讓讓與契
    約，尚未生效。
(三)、依上所述，可知被告於取得本件執行名義後，因高雄五信於八十六年九月六日所
    召集之八十六年度第二次臨時社員代表大會將其全部營業、資產及負債讓與板信
    合社之決議，已於上開重訴字第一四一號言詞辯論終結後經判決撤銷，該受讓、
    讓與契約書於被告與高雄五信尚不生效力，有消滅被告請求之事由發生，被告不
    得再執該執行名義向原告聲請執行。職是，原告依強制執行法第十四條第一項之
    規定提起本件債務人異議之訴，即應准許。
(四)、至於被告辯稱其在不違反高雄五信之意思下追償債務，符合無因管理之要件等語
    。然依民法一百七十二條之規定，無因管理須有為他人管理之意思，即管理人需
    認識其所管理者係他人事務，並欲使管理事務所生之利益歸於該他人（本人），
    始符合無因管理之要件。經查，本件被告係以自已名義聲請執行，且執行所得款
    項亦欲歸其所有，而無返還高雄五信之意，可見其本件執行係以為管理自己事務
    為之，並無為高雄五信管理債務之意思，與無因管理之要件不符。被告執此抗辯
    ，亦無法為其有利之認定，併此敘明。
六、綜上所述，板信合社與高雄五信間之概括受讓、讓與契約，因高雄五信八十六年
    度第二次臨時社員代表大會決議經法院判決撤銷而溯及無效後，既因停止條件未
    成就而不發生效力，則原告執此於言詞辯論終結後發生之事由，依強制執行法第
    十四條第一項之規定，提起本件債務人異議之訴，請求撤銷本院九十二年度執字
    第三五二０八號清償借款事件對原告所為之強制執行程序，為有理由，應予准許
    。
七、據上論結，本件原告之訴為有理由，依民事訴訟法第七十八條，判決如主文。
中　　　華　　　民　　　國　　九十三　　年　　　五　　　月　　二十五　　日
                        臺灣高雄地方法院民事第一庭
~B法　　　官　唐照明
右為正本係照原本作成。
如不服本判決，應於送達後廿日內，向本院提出上訴狀並表明上訴理由，如於本判決
宣示後送達前提起上訴者，應於判決送達後十日內補提上訴理由書（須附繕本）。
中　　　華　　　民　　　國　　九十三　　年　　　五　　　月　　二十五　　日
~B法院書記官　李承悌
